【裁判字號】    95,上易,156
【裁判日期】    951219
【裁判案由】    確認買賣關係不存在等
【裁判全文】
臺灣高等法院高雄分院民事判決         95年度上易字第156號
上  訴  人  台新國際商業銀行股份有限公司
法定代理人  丁○○
訴訟代理人  林承鏞
            甲○○
被上訴  人  乙○○
            丙○○○
                        92號
訴訟代理人  劉家榮律師
上列當事人間請求確認買賣關係不存在等事件，上訴人對於民國
95年7 月31日臺灣屏東地方法院94年度訴字第414 號第一審判決
提起上訴，本院於95年12月5日言詞辯論終結，判決如下：
    主  文
上訴駁回。
第二審訴訟費用由上訴人負擔。
    事實及理由
一、被上訴人乙○○未於言詞辯論期日到場，核無民事訴訟法第
    386 條各款所列情形，爰依上訴人之聲請，由其就乙○○部
    分一造辯論而為判決。
二、上訴人起訴主張：被上訴人乙○○於民國92年4 月3 日向伊
    借款新台幣（下同）80萬元，嗣屆期未依約清償，尚欠伊75
    3,875 元之本息。詎乙○○為規避清償，竟與被上訴人丙○
    ○○通謀虛偽意思表示，於92年9 月4 日就其所有附表所示
    房地（下稱系爭房地）訂立買賣契約，並於同年10月22日辦
    畢所有權移轉登記，依民法第87條第1 項規定，均屬無效。
    而乙○○亦怠於向丙○○○請求塗銷登記回復原狀，伊自得
    依民法第242 條規定代位行使。又縱認被上訴人間之買賣非
    屬通謀虛偽意思表示，惟上開買賣將使乙○○陷於無資力可
    供清償，而有害及伊之債權，且為丙○○○所知悉，伊亦得
    依民法第244 條第2 項、第4 項規定，請求撤銷該買賣及移
    轉登記行為，並請求丙○○○塗銷所有權移轉登記。爰先位
    聲明求為：確認乙○○與丙○○○間就系爭房地所為之買賣
    及所有權移轉登記行為無效，並命丙○○○將系爭房地所有
    權移轉登記予以塗銷。另備位聲明則求為：乙○○與丙○○
    ○就系爭房地所為之買賣及所有權移轉登記行為應予撤銷，
    並命丙○○○將系爭房地所有權移轉登記予以塗銷之判決。
三、被上訴人則均以：系爭房地自始即為訴外人藍永樹之祖厝，
    嗣因遭法院查封拍賣，而由訴外人李雲英拍定取得。嗣由藍
    永樹向李雲英買回後，因藍永樹自身債信事宜而借用乙○○
    名義登記，然實際為藍永樹所有，並由其居住使用及繳納貸
    款，故系爭房地並非乙○○所有。又系爭房地因乙○○積欠
    訴外人柯正樹債務而遭其聲請假扣押查封，藍永樹因而查覺
    乙○○之債信不良，故終止上開借名契約而另借用丙○○○
    名義辦理登記。乙○○與丙○○○係先後各別與藍永樹訂立
    借名契約，彼此間並無任何買賣之意思合致，自無通謀虛偽
    意思表示之情事。又丙○○○對上訴人與乙○○間之債務並
    不知悉，自無侵害其債權之意圖。況上訴人於借款予乙○○
    當時，乙○○尚未登記為系爭房地之所有權人，系爭房地既
    非上訴人准予貸款之評估依據，縱有移轉登記予他人，對上
    訴人亦無損害可言等語，資為抗辯。
四、原審經審理結果，除確認被上訴人間就系爭房地所為之買賣
    行為無效外，駁回上訴人之其餘請求。上訴人就其敗訴部分
    提起上訴，並於本院先位聲明：(一)原判決不利於上訴人部分
    廢棄。(二)丙○○○應將系爭房地所有權移轉登記予以塗銷。
    (三)第一、二審訴訟費用由被上訴人負擔。備位聲明：(一)原判
    決不利於上訴人部分廢棄。(二)乙○○與丙○○○就系爭房地
    所為之買賣及所有權移轉登記行為應予撤銷，丙○○○並應
    將系爭房地所有權移轉登記予以塗銷。(三)第一、二審訴訟費
    用由被上訴人負擔。被上訴人則均聲明：(一)上訴駁回。(二)第
    二審訴訟費用由上訴人負擔（就確認被上訴人間關於系爭房
    地之買賣關係不存在部分，則未據被上訴人聲明不服而確定
    ）。
五、兩造爭執及不爭執事項：
  (一)不爭執部分：
  1.上訴人於92年4 月2 日借款（汽車貸款）80萬元予乙○○，
    因乙○○未依約清償，而於92年10月17日經由法院裁定准就
    其中753,875 元之本息為強制執行，有借款資料及台灣高雄
    地方法院92年度票字第19822號裁定在卷可稽。
  2.系爭房地中之592-6 、592-15地號土地原為藍永樹所有、59
    2-8 地號土地及系爭房屋原為藍永樹之父藍金棟所有，嗣移
    轉予其妻藍林美玉。又系爭房地均於90年7 月25日因法院拍
    賣而由李雲英拍定取得，並於92年5 月1 日以買賣為原因移
    轉登記予乙○○，及於92年10月22日以買賣為原因由乙○○
    移轉登記予丙○○○，但自拍賣前至今即均由藍永樹及其家
    人居住使用。有土地及建物登記謄本並異動索引資料在卷可
    稽，並經原審向屏東縣屏東地政事務所及本院依職權調取原
    審90年度執字第3578號執行卷查明屬實。
  3.乙○○於92年5 月1 日取得系爭房地之所有權後，於92年8
    月20日向日盛國際商業銀行抵押貸款170 萬元，並直接將該
    款項撥入李雲英之帳戶，作為買賣價金之一部分，以清償李
    雲英原所設定之抵押借款，而貸款之相關本息則係由藍永樹
    負責繳納。有日盛商業銀行檢送之抵押貸款資料在卷可憑，
    並經李雲英在原審證述屬實。
  4.柯正雄曾於92年9 月間就系爭房地以乙○○為債務人聲請假
    扣押查封，嗣經與藍永樹達成和解而撤回。業經本院依職權
    調取原審92年度字執全第925 號假扣押卷查證明確。
  (二)爭執部分：
  1.被上訴人間就登記取得系爭房地所有權之原因事實為何。
  2.乙○○之行為是否有害及上訴人之債權。
六、被上訴人間就登記取得系爭房地所有權之原因事實為何部分
    ：
  (一)上訴人主張系爭房地係由乙○○出資購買，為規避其債務之
    清償，與丙○○○為通謀虛偽意思表示而移轉登記，縱非通
    謀虛偽意思表示，亦係為丙○○○所知悉之詐害債權行為等
    語。被上訴人則均以系爭房地原係屬藍永樹所有及居住，因
    遭拍賣後再買回而借用乙○○名義辦理登記，嗣因乙○○本
    身亦債信不佳而再改借用丙○○○名義辦理登記，並非乙○
    ○之財產等語為抗辯。經查：
  1.系爭房地中之592-6 、592-15地號土地原為藍永樹所有、59
    2-8 地號土地及系爭房屋原為藍永樹之父藍金棟所有，嗣移
    轉予其妻藍林美玉。又系爭房地均於90年7 月25日因法院拍
    賣而由李雲英拍定取得，並於92年5 月1 日以買賣為原因移
    轉登記予乙○○，及於92年10月22日以買賣為原因由乙○○
    移轉登記予丙○○○，但自拍賣前至今即均由藍永樹及其家
    人居住使用等情，有土地及建物登記謄本並異動索引資料在
    卷可稽，並經原審向屏東縣屏東地政事務所及本院依職權調
    取原審90年度執字第3578號執行卷查明屬實，且為兩造所不
    爭執。
  2.證人李雲英於原審證稱其於拍賣取得系爭房地後，藍永樹即
    找其接洽承租事宜，後再以約320 萬元左右之價格出售予藍
    永樹，買賣及價金之洽談始終均是與藍永樹接洽協議，只有
    於簽立買賣契約時見過乙○○1 次，因買賣契約買受人為乙
    ○○，故其曾詢問藍永樹，藍永樹向其表示因自身信用有問
    題，故借用乙○○名義辦理登記等語，核與證人藍永樹於原
    審證述於買回系爭房地後因自身債信問題而借用乙○○名義
    辦理登記之內容相符，則與李雲英洽談承租及買賣情事均係
    由藍永樹決定一事，應堪認定。
  3.又就買賣價金部分，證人李雲英證稱除部分由銀行貸款並直
    接代償其前向日盛國際商業銀行（下稱日盛銀行）之貸款外
    ，餘款則交付現金等語。而乙○○確曾於92年8 月15日與日
    盛銀行簽立房屋貸款約定書，借款170 萬元，並直接匯入李
    雲英設於日盛銀行之帳戶內代償李雲英尚積欠日盛銀行貸款
    1,894,037 元中之170 萬元一節，亦有日盛銀行檢附之貸款
    約定書、撥款代償暨扣款委託書及放款繳款存根在卷可稽；
    參以證人藍永樹亦證述乙○○之日盛銀行存摺係由其保管，
    每期貸款亦由其繳納，經核與其提出之該存摺原本明細中，
    自開戶後有多筆款項均係由藍永樹存入現金供繳納貸款之記
    載相符，則此部分買賣價金之支付及嗣後貸款之繳納情形，
    亦堪認為真實。
  4.另柯正雄曾於92年9 月間持乙○○所簽發之本票聲請假扣押
    ，並查封592-8 地號土地及地上房屋，嗣經藍永樹代乙○○
    清償40萬元後，柯正雄始撤回假扣押等情，業經本院依職權
    調取原審92年度執全字第925 號卷宗查明屬實，並有柯正雄
    簽收40萬元之收據（收受21萬元現款及由藍金棟簽發、藍永
    樹背書，面額分別為10萬元及9 萬元之支票）在卷可憑。則
    柯正雄為假扣押查封後，係由藍永樹與其協調解決之事實，
    應屬真實。
  5.依上開確認之事實觀之，系爭房地既原為藍永樹及其家人所
    有並長期居住，拍賣後亦均由藍永樹與李雲英洽談承租及買
    回事宜，並由藍永樹分期繳納以乙○○名義向日盛銀行申貸
    用以支付買賣價金之款項，且於柯正雄為假扣押查封時，亦
    係藍永樹出面代為清償部分款項藉使柯正雄撤回執行。則就
    常情及經驗法則而言，若藍永樹非系爭房地之真正所有權人
    ，而僅係向乙○○承租供其家人居住，其應無全程與李雲英
    商議買賣系爭房地、在乙○○及丙○○○登記為所有權人期
    間持續繳納貸款，甚至代乙○○清償柯正雄之債務，以換取
    能塗銷查封登記，並再轉以丙○○○為登記所有權人之必要
    。況乙○○及丙○○○於受移轉登記後均未實際占有使用，
    亦未有向藍永樹收取使用對價之情事，與一般真正所有權人
    會有使用收益之情形不符（李雲英則向藍永樹收取租金），
    故從藍永樹上開各項行為觀之，其為系爭房地之真正所有權
    人，應可認定。
  6.上訴人雖主張系爭房地並非藍永樹家人之祖厝，且李雲英曾
    證述買賣之頭期款100 萬元係由乙○○開立支票給付，另付
    現金20萬元，則加計貸款170 萬元，合計僅290 萬元，與其
    證述約320 萬元之價金明顯不符，且與藍永樹所稱頭期款係
    由其支付亦有矛盾，況藍永樹並無法提出資金來源，可見系
    爭房地確非藍永樹所購買等語。惟系爭房地中592-8 地號土
    地及房屋為藍永樹之父藍金棟於68年間即買受居住（後贈與
    其妻藍林美玉），嗣再由藍永樹於85年12月間買受592-6 及
    592-15地號土地，並均遭拍賣而由李雲英拍取得，業如前述
    ，則系爭房地確為藍永樹之祖厝，應可認定，上訴人上開主
    張，即不足採。又系爭房地係由李雲英以286 萬元拍定買受
    ，業據本院依職權調取原審90年度執字第3578號執行卷查證
    明確，則其證稱出賣價格約320 萬元，獲利約30萬元，即與
    事實大致相符，且李雲英對買賣價金已給付完畢並無爭執。
    雖其證述印象中頭期款100 萬元係由乙○○開立支票給付，
    與藍永樹所稱由其給付不甚相符，然李雲英之經濟目的在於
    出售系爭房地而獲利，對於系爭房地之價金實際來源或因與
    己無關而未特別關注，且事隔多年，如有記憶模糊或錯誤之
    情形，亦屬常情，而藍永樹對系爭房地則有較迫切之需求及
    購買意願，且事涉自身權益，記憶自較清楚，故經斟酌結果
    ，仍應以藍永樹陳述之內容較為可信。況乙○○既為形式上
    之買受人，並由其具名向日盛銀行辦理貸款以給付價金，則
    頭期款縱以其名義支付，亦與應由其具名辦理貸款之情形相
    同，均在於履行形式上之買受人義務，自無從據為上訴人有
    利之認定，故上訴人上開主張，並不足採。
  7.至上訴人雖又主張柯正雄之假扣押與常情不符，應屬勾串所
    為。然若依上訴人之主張，豈非謂乙○○因顧慮會遭上訴人
    追償，而事先串通由柯正雄假扣押，並自行出資40萬元而授
    意由藍永樹出面代為處理撤回假扣押事宜，再藉由藍永樹之
    引介由其阿姨即丙○○○與乙○○為通謀虛偽意思表示（或
    詐害債權行為），將系爭房地移轉登記予丙○○○。惟上訴
    人就此情事並未提出任何具體事證以實其說，且上開論述與
    藍永樹長期居住於系爭房屋，並與李雲英洽談買賣事宜及繳
    納貸款，甚至清償予柯正雄之款項中係由藍永樹之父藍金棟
    為發票人之事證均有矛盾，則斟酌比較上開事證結果，上訴
    人之主張，仍不足採。
  8.依上所述，系爭房地應係由藍永樹出資向李雲英買回，而借
    用乙○○之名義辦理登記，而因乙○○之債信不佳，為求保
    障再轉請丙○○○為受託登記名義人，並直接由乙○○以買
    賣為原因移轉登記予丙○○○，以減少移轉登記手續之繁瑣
    及應繳納之稅捐。上訴人認係乙○○出資購買，移轉登記予
    丙○○○係為規避清償而脫產，並不足採，被上訴人抗辯係
    因借名登記而衍生之產權移轉，應可採信。
  (二)按表意人與相對人通謀而為虛偽意思表示者，其意思表示無
    效。但不得以其無效對抗善意第三人。虛偽意思表示，隱藏
    他項法律行為者，適用關於該項法律行為之規定，民法第87
    條定有明文。又按當事人約定，一方（借名者）經他方（出
    名者）同意，而就屬於一方現在或將來之財產，以他方之名
    義，登記為所有人或其他權利人，即為借名契約。在現行法
    下，借名契約乃無名契約，依私法自治原則，當事人基於特
    定目的而訂立借名契約，除該借名登記之目的在本質上有違
    法律強制禁止規定或公序良俗者外，應無不可。本件被上訴
    人間就系爭房地雖無買賣之意思表示合致，實際上亦無交付
    價金之行為，致該買賣無效，但因其所隱藏之他項法律行為
    係藍永樹先後借用乙○○及丙○○○名義登記，則縱乙○○
    與丙○○○間之買賣關係不存在，其各與藍永樹間之借名登
    記契約，仍屬合法有效，並應依其性質及當事人間之真意，
    適用與其性質相近之民法委任之相關規定。
  (三)按當事人之任何一方得隨時終止委任契約，為民法第549 條
    第1 項所明定，借名登記契約之性質既類同於委任契約，自
    得適用此規定，則借名登記關係於合法終止後，受借名登記
    者自負有將該借名登記之財產返還予真正所有人或其指定名
    義人之義務。本件乙○○既係受藍永樹之借名而以其名義辦
    理移轉登記，則藍永樹自得隨時終止此借名契約，故經其合
    法終止後，乙○○即有將系爭房地返還並移轉登記予藍永樹
    之義務。又因藍永樹與丙○○○就系爭房地再成立借名登記
    契約，故逕由乙○○移轉登記予丙○○○。此部分既均屬履
    行契約之義務（就乙○○部分為履行其返還並移轉登記予藍
    永樹之義務，就丙○○○部分而言則係依約受指示為移轉登
    記），自均屬合法有效。則上訴人主張因丙○○○與乙○○
    間之買賣為無效而應將系爭房地之所有權移轉登記予以塗銷
    ，即屬無據。
七、乙○○之行為是否有害及上訴人之債權部分：
  (一)按民法第244 條所規定之債權人撤銷訴權，係以債務人就其
    財產所為之有償或無償行為有害及債權之清為要件，則債權
    人得行使撤銷權之標的係以債務人之財產變動行為為限，若
    原即不屬債務人之財產，縱有變動，亦不得對之行使撤銷權
    。本件系爭房地實際為藍永樹所有，而係先後委託登記於乙
    ○○及丙○○○名下，已據前述，既非屬乙○○之原有財產
    ，依上開說明，上訴人自無對之行使撤銷之權利，故上訴人
    之備位主張依上開條文規定請求撤銷，亦屬無據，不應准許
    。
八、綜上所述，本件上訴人主張系爭房地為乙○○所有，其與丙
    ○○○間之買賣為通謀虛意思表示，雖屬可採，但因所隱藏
    者為合法有效借名登記契約下之履約行為，其請求塗銷移轉
    登即不足採。又因非屬乙○○之財產，故上訴人所為係屬詐
    害債權行為之主張，亦不足採。被上訴人抗辯係屬借名登記
    契約下之履約行為，應可採信。從而，上訴人先位主張本於
    無效及代位之法律關係請求塗銷移轉登記，並備位主張依民
    法第244 條撤銷訴權之法律關係請求撤銷買賣及移轉登記行
    為，並塗銷移轉登記，均無理由，不應准許。原審基此為上
    訴人此部分敗訴之判決，並無違誤。上訴意旨就此部分指摘
    原判決不當，求予廢棄改判，為無理由，應予駁回。
九、據上論結：本件上訴為無理由，依民事訴訟法第449 條第1
    項、第78條，判決如主文。
中    華    民    國    95    年    12  月    19    日
                            民事第一庭
                                審判長法官  黃金石
                                法      官  林健彥
                                法      官  林紀元
以上正本證明與原本無異。
本件不得上訴。
中    華    民    國    95    年    12  月    19    日
                                書  記  官  楊茱宜
┌──┬────────────────┬─────────┬─────┐
│編號│土 地 及 建 物 標 示            │面積（平方公尺）  │ 權利範圍 │
├──┼────────────────┼─────────┼─────┤
│ 1  │屏東縣屏東市○○段592之6地號    │      10          │ 全部     │
├──┼────────────────┼─────────┼─────┤
│ 2  │屏東縣屏東市○○段592之8地號    │      76          │ 全部     │
├──┼────────────────┼─────────┼─────┤
│ 3  │屏東縣屏東市○○段592之15地號   │      9           │ 全部     │
├──┼────────────────┼─────────┼─────┤
│    │屏東縣屏東市○○段536建號       │一層：36.20       │          │
│ 4  │（即門牌編號屏東縣屏東市○○○街│二層：50.60       │ 全部     │
│    │ 35號）                         │騎樓：14.40       │          │
│    │                                │總面積：101.20    │          │
└──┴────────────────┴─────────┴─────┘


司法院資訊處製作；財團法人民間司法改革基金會備份。
